臺灣臺北地方法院刑事判決　　　　　　　　　　　　　　九十年度自字第三五五號
　　自　訴　人　辛○○
　　　　　　　　壬○○
　　　　　　　　庚○○
　　　　　　　　癸○○
　　代　理　人　林天財律師
　　被　　　告　己○○
　　　　　　　　甲○○
　　　　　　　　丁○○
　　　　　　　　丙○○
　　　　　　　　戊○○
　　共　　　同　李平義律師
　　選任辯護人
右列被告因業務過失致死案件，經自訴人提起自訴，本院判決如左：
    主  文
己○○、甲○○、丁○○、丙○○、戊○○均無罪。
    理  由
一、自訴意旨略以：自訴人等係病患蘇易堂之子女，病患蘇易堂前因雙膝關節變形疼
    痛，無法蹲踞，經國立台灣大學醫學院附設醫院（下稱台大醫院）骨科部主治醫
    師即被告己○○於民國八十八年五月一日診斷係患「雙膝退化性關節炎」，應予
    手術處理，病患蘇易堂乃於同年五月二十日入院，並於翌（二十一）日上午九時
    至十二時間，由被告己○○、甲○○及丁○○三人共同施行雙膝人工關節置換手
    術，術後並由被告丁○○、丙○○及戊○○三位住院醫師輪值照顧。被告等人於
    病患蘇易堂施行雙膝人工關節置換手術後，未將病人血管縫合，導致術後大量出
    血，又對於病人之出血及注血之速率未予調整出正確之速率，致出血多於注血，
    在病人出血過多情況下，惑於業務上必要注意，未予及時、適量地補充血（體）
    液，致病患蘇易堂血流灌注不足，於術後翌日即五月二十二日下午三時許，即因
    血流灌注不足導致「低容積性休克」合併「腎功能不足」，並疑似「麻痺性腸阻
    塞」，乃轉入加護病房，復未及時適當處理，終於術後三天之五月二十四日晚間
    六時許，因「多重器官衰竭」不致宣告死亡，因認被告等人涉犯刑法第二百七十
    六條第二項之業務過失致死罪嫌云云。
二、自訴人認被告己○○、甲○○、丁○○、丙○○、戊○○等人涉犯前揭犯行，無
    非係以：台大醫院護理紀錄及病歷顯示病患蘇易堂術後產生異常變化，出現心跳
    不規則、結膜蒼白、暈眩、食慾不佳等休克現象，卻未獲及時及適當之輸液補充
    ，在持續失血後，被告等並開立不當之利尿劑等藥物，並全速調快靜脈點滴流速
    、提高劑量，並於送入加護病房前，再次輸血，終至產生多重器官衰竭死亡，為
    其主要論據。訊據被告等人堅決否認有何業務過失犯行，辯稱：伊等所為處置，
    均符合醫療常規，更無延宕，並無任何過失可言，至於術後輸入患者體內血、液
    ，亦符合患者身體狀況，並無不當等語。
三、按犯罪事實應依證據認定之，無證據不得推定其犯罪事實。又不能證明被告犯罪
    者，應諭知無罪之判決，刑事訴訟法第一百五十四條、第三百零一條第一項分別
    定有明文。又自訴人在刑事訴訟法上為原告身份，對其所訴之事實應舉出證據，
    不能僅憑自訴人之陳述作為認定事實之唯一證據（最高法院七十二年度台上字第
    四三二二號判決參照），且認定不利於被告之事實，須依積極證據，苟積極證據
    不足為不利於被告事實之認定時，即應為有利於被告之認定，更不必有何有利之
    證據，最高法院三十年上字第八一六號著有判例。而刑事訴訟上證明之資料，無
    論其為直接證據或間接證據，均須達於通常一般之人均不致於有所懷疑，而得確
    信其為真實之程度，始得據為有罪之認定，若其關於被告是否犯罪之證明未能達
    此程度，而有合理性懷疑之存在，致使無從形成有罪之確信，根據「罪證有疑，
    利於被告」之證據法則，即不得遽為不利被告之認定（最高法院七十六年度台上
    字第四九八六號判例意旨參照），其以情況證據（即間接證據）斷罪時，尤須基
    於該證據在直接關係上所可證明之他項情況事實，本乎推理作用足以確證被告有
    罪，方為合法，不得徒憑主觀上之推想，將一般經驗上有利被告之其他合理情況
    逕予排除，此觀諸最高法院三十二年度上字第六七號判例意旨亦甚明確。
四、經查：
（一）本件自訴人即病患蘇易堂之子女於九十年五月間，向本院提出自訴，距病患蘇
      易堂（二十年九月十四日生）八十八年五月二十四日死亡時間已有二年，並已
      入土埋葬，蘇易堂於前開時日在醫院死亡後，已由台大醫院出具死亡診斷證明
      書，死亡原因載為「急性心肌衰竭」，當時並未報請檢察官相驗，死者亦未經
      解剖鑑定其確實之死因，提起自訴後，相關鑑定機關只能依死者就診時病歷等
      書面資料及卷證為參考研判。而本院審理時，雙方合意選擇行政院國軍退除役
      官兵輔導委員會台北榮民總醫院（下稱榮民總醫院）作為鑑定機關（見本院九
      十年七月六日訊問筆錄），並由該院指定骨科主任乙○○醫師擔任鑑定人，陳
      醫師為國防醫學院醫學系畢業，自六十四年起擔任骨科醫師，七十九年六月取
      得骨科專科醫師證照，並自七十九年起擔任該院骨科主任迄今，係具有專業知
      識、經驗之鑑定人，此為雙方所不爭執（見本院九十年十二月二十一日訊問筆
      錄），合先敘明。
（二）鑑定人乙○○醫師到庭證稱：「此為平常之手術，患者身心條件，經會診內科
      醫師，並未表示患者情況不適宜施行兩側手術。一般而言，事前與病患解釋手
      術危險，應注意麻醉時患者心肺功能狀況及術後失血補充」等語（見本院九十
      年十二月二十一日訊問筆錄），而本件患者術前身體檢查正常，但可於病歷中
      找到術前服用心臟藥物，未詳述診斷為何。依據文獻記載，心肺功能之併發症
      ，兩側人工膝關節置換比單側人工膝關節置換多三倍（14％vs. 5％），另文
      獻記載人工膝關節置換死亡率為6％（4/63），然本件患者於手術前無任何不
      適手術之徵兆，此有榮民總醫院九十年十月五日（九十）北總骨字第０九八四
      二號函送之鑑定意見可稽。故本件被告等人對病患蘇易堂所施行之兩側人工膝
      關節置換手術，本有目前醫學上所無法克服之危險性存在。
（三）根據上開鑑定報告記載，正常人工膝關節手術後膝關節會有浮腫現象，引流管
      需將骨骼切割後粗糙面之滲血引流出，此為常見情況，非血管未縫合，且病人
      術後引流量730 CC，為通常術後常見之引流量，未顯出其出血特別多。至於五
      月二十二日零時二十分給予抗組織胺Vena為一般輸血中常用來抗過敏用，因病
      人於輸血中有發冷、發抖現象，且經護理人員將血調慢，非失血過多有休克現
      象。是自訴人指被告等人於手術後未將病患血管縫合，導致大量出血云云，委
      無可採。
（四）自訴人另指被告等人在手術後未予病患及時及適當之輸液補充，在病患持續失
      血後，仍開立不當之利尿劑等藥物，導致病患引起急性腎衰竭之併發症云云，
      然查：
  １、據鑑定人陳醫師證稱：「急性腎衰竭的原因眾多，醫師給病患施以利尿劑，患
      者在加護病房已有排尿現象，表示腎功能現象仍然存在。且病歷上係記載病患
      腎功能不足（Actue renal insufficiency），而非腎衰竭（Acute renal
      failure），此二者在醫學上不同」等詞，而上開榮民總醫院鑑定函文亦載明
      ：本件病患術中、術後失血，由記錄看來已補充平衡，但尿量嫌少，故給予利
      尿劑，將體內多於水分排出，由中心靜脈壓6.4-11 cmH2O來看，其水分補充量
      尚稱足夠，故利尿劑應不致造成不良作用。
  ２、鑑定人陳醫師復證稱：「病人術後應補充多少血、液，係根據流失量來做決定
      ，如僅有少數流失，一般並不會補充。病歷內，從手術中至翌日清晨七時許，
      包括手術時之麻醉紀錄、恢復室之護理記錄、病房之護理紀錄及給藥治療紀錄
      ，總共輸入血、液量七二００ＣＣ，因患者的情況比較不好，故補充血量是差
      不多，輸入液體的量感覺上則較多，數據上流失跟補充的量雖未必平衡，但主
      要仍看中心靜脈壓的數據」、「大量的輸入液體確實會造成心臟負荷，但仍要
      各種監護器的觀察，才能夠確定輸液量適當與否，如中心靜脈壓就是主要觀察
      點，在加護病房中，患者的中心靜脈壓是正常的，所以從數據上，無從判斷輸
      液量確實有超過很多的情形。中心靜脈壓正常標準值為五至十五，病歷尚有多
      次記載患者之中心靜脈壓紀錄，然僅有於五月二十二日下午五時許，有一次達
      到十六的紀錄，雖然鑑定報告僅記載為六‧四至十一，但不能僅以少數一次作
      為認定的基準，鑑定報告上所記載之數據，是大概平均的範圍內。況縱使該次
      中心靜脈壓達到十六，亦不會造成患者的死亡，因為醫學上的數據，不能僅看
      一次，要看整體的分配，如果在正常範圍內，單一不正常的數據不至於影響整
      個的判斷，從紀錄上來看，一個小時以後，也就是五月二十二日下午六時許，
      患者的中心靜脈壓以回復到十，之後延續的幾個鐘頭都沒有異常，甚至到二十
      四日下午三時許，都屬正常值範圍內，病歷內患者在加護病房總共測量三十餘
      次，故不能以此單一數據就否定整個中心靜脈壓均屬不正常」、「輸液過量雖
      有可能會導致心臟衰竭，但既然有監護器在作監視，患者中心靜脈壓是屬正常
      ，此表示補充的液體是人體可接受的，至於確切的死因，因伊不在現場，亦無
      解剖報告，故無從判斷」等詞。
  ３、至於病患術後血壓下降，被告使用Dopamine升壓，此為常用用藥，其真正血壓
      下降之原因不明，由文獻中提及兩側人工膝關節置換後，其心肺併發症危險性
      較高，如加上病人本身心肺代償能力不足亦可引起血壓不升，此有榮民總醫院
      前開鑑定報告函文可佐，鑑定人陳醫師就此問題亦到庭證稱：「台大醫院急診
      醫學部上開病歷雖記載患者送入加護病房之原因為『急性腎功能衰竭及低血融
      性休克』，但一般醫院將患者轉入加護病房，一定會記載原因，但此原因通常
      僅係醫師之臆測，仍須經過一連串觀察，才能作一個診斷。從病歷觀之，五月
      二十二日有會腎臟內科，腎臟內科是液體補充方面的專家，所以腎臟內科也有
      建議記載在病歷上。根據病歷上腎臟內科醫師記載，患者的小便少，並非腎衰
      竭所導致，而是血壓過低所引起，因為腎臟的血流量減少，尿量自然也就跟著
      減少。當時患者的血壓是在90- 80／70-60mmHg，正常應該是120／80 mmHg」
      、「一般情形，如果患者產生急性腎衰竭現象時，患者一天水分補充給予量，
      最多每天止能給予七百至一千ＣＣ，本件患者確有尿量減少現象，但並無直接
      證據可認定是急性腎衰竭，因為血壓降低同樣會造成尿量減少，本件無法證明
      患者有急性腎衰竭」等等（見本院上開訊問筆錄）。足見病患術後應係血壓過
      低所引起併發症，其血壓不升，即因上述心肺功能術後代償能力不足有關，而
      非術後有腎衰竭症狀。從而，被告等人在醫治病患之診治療程中，既經腎臟內
      科醫師會診，又從中心靜脈壓數值觀之，術後所補充體液亦無過量可能，被告
      等人術後為病患所輸入之體液量，當不致產生腎衰竭併發症。
  ４、綜合上述鑑定人之證詞及榮民總醫院之鑑定報告，本件被告等人對病患蘇易堂
      之醫療判斷，及加護病房之治療過程均屬正確，術前、術後復經各專科醫師會
      診，病患術後血壓不升，應非急性腎衰竭併發症現象，其等於手術後對病患所
      給予之輸液補充，從病歷記載病患之中心靜脈壓數值觀之，在醫學常規上應屬
      適當，並無過量或不足處，無任何疏失或不當，尚難謂有何過失。
（五）又前開鑑定報告稱：「急性腎功能衰竭及麻痺性腸阻塞，可能與血壓長期不升
      及電解質平衡有關。急診醫學部於入院時之低血容性休克，是根據病人當時進
      入加護病房時血壓不升而給予之暫時診斷，出院時根據其事實為多重器官衰竭
      ，應無不當之處。而骨科於出院時改為急性心肌梗塞。病人真正現象應屬心肺
      功能無法代償其兩側手術之衝擊而引起血壓下降，多重器官衰竭併心肌缺血，
      故多重器官衰竭應可代表全貌」等詞，鑑定人陳醫師亦證稱：「診斷證明的差
      異，在於醫師對病人死因描述的部分不同，急性心臟衰竭亦為多重器官衰竭中
      的一部份，應無不當。在未解剖而無法取得更多證據情形下，骨科所記載的急
      性心肌梗塞，是屬於多重器官衰竭之一環，所以病歷上各科所記載，僅是不同
      面的觀察，都不算錯」。是自訴人指被告等人事後竄改病歷記載病患死因云云
      ，亦嫌臆測，不足採信。
五、本件自訴人於病患蘇易堂死亡後二年始提出自訴，與一般醫療糾紛之處理實大相
    逕庭，且相關機關、人員或家屬亦未於蘇易堂死亡後，以非病死或可疑為非病死
    或有須為蘇易堂死亡負過失刑責之人為由，即依刑事訴訟法規定報請警察機關呈
    報檢察官相驗，必要時並實施解剖，以鑑定確切之死亡原因，以及相關醫療過程
    間處置等與死亡間之因果關係，時至今日，已無從再為解剖鑑定，則死者蘇易堂
    確切死亡原因，是否係因被告等人從事醫療業務時有何疏失，而有業務過失致死
    之犯行，其證據尚屬薄弱，而未達於確信之程度。此外，復查無其他積極證據足
    認被告己○○、甲○○、丁○○、丙○○、戊○○有何犯行，自屬不能證明被告
    等人犯罪，揆諸前開說明，均應為無罪之諭知，以昭審慎。
六、被告甲○○、戊○○經合法傳喚，無正當理由不到庭，惟本院認為本件被告等人
    均應諭知無罪，爰不待其陳述逕行判決，附此敘明。
據上論斷，應依刑事訴訟法第三百四十三條、第三百零六條、第三百零一條第一項，
判決如主文。
中      華      民      國    九十一    年      二      月    二十二    日
                                      臺灣臺北地方法院刑事第八庭
                                          法  官  胡宏文
右正本證明與原本無異。
如不服本判決，應於判決送達後十日內，向本院提出上訴狀。
                                          書記官  劉穗筠
中      華      民      國    九十一    年      二      月    二十二    日
